臺灣高等法院臺中分院民事判決　　　　100年度上易字第377號
上　訴　人　陳金泉
訴訟代理人　陳建良律師
複 代 理人　柯毅暉
被 上 訴人　楊平福
上列當事人間請求損害賠償事件，上訴人對於中華民國100年8月
25日臺灣臺中地方法院100年度訴字第504號第一審判決提起上訴
，本院於民國100年12月13日言詞辯論終結，判決如下：
    主  文
上訴駁回。
第二審訴訟費用由上訴人負擔。
    事實及理由
壹、兩造之聲明
一、上訴人之上訴聲明
（一）原判決關於命上訴人給付被上訴人超過新台幣（下同）1
      萬元本息，及該部分假執行之宣告暨訴訟費用之裁判均廢
      棄。
（二）上開廢棄部分，被上訴人在第一審之訴及其假執行之聲請
      均駁回。
（三）第一審廢棄部分及第二審訴訟費用，均由被上訴人負擔。
二、被上訴人之答辯聲明
（一）上訴駁回。
（二）訴訟費用由上訴人負擔。
貳、兩造之陳述
一、被上訴人於原審起訴主張略以：
（一）上訴人於民國（下同）99年5月21日21時許，在臺中市○
      ○區○○路1段附近之友人住處，飲用酒類後，已達不能
      安全駕駛動力交通工具之程度，仍駕駛車牌號碼M3-4366
      號自用小客車上路，嗣行經臺中市○○區○○路與200巷
      口時，因不勝酒力，不慎自後追撞由被上訴人駕駛之車牌
      號碼0739-LH號自用小客車，致被上訴人受有頸部挫傷、
      背部挫傷、右手挫傷、前胸挫傷、右手腕扭傷及下背挫傷
      等傷害。
（二）被上訴人因本件車禍受傷而支出醫療費用18,013元；受傷
      住院10日期間無法自理需人照顧，以每日2,000元計算，
      合計2萬元之看護費用；另自受傷時起至醫師建議再治療2
      個月止，有10個月復健治療期間無法工作，以從事殯葬禮
      儀工作，平均月薪21,900元計算，受有減少收入之損害21
      9,000元；並請求精神慰撫金25萬元。據上各項加總合計
      為507,013元，依民法第191條之2、第184條、第193條、
      第195條侵權行為損害賠償之規定，請求上訴人如數給付
      。
二、被上訴人於本院補充陳述略以：
    被上訴人固有頸椎椎間盤突出之舊疾，然未有何大礙，日常
    生活復無影響，屬醫學上可控制範圍，詎因上訴人酒駕所致
    車禍而復發，上訴人辯稱其行為與此無因果關係，似非恰當
    。其次，上訴人酒駕未能注意前方路況車輛已經停止，撞擊
    被上訴人車輛後方，致被上訴人雖無嚴重外傷，但頸椎產生
    劇烈前後擺動而有頸椎椎間盤突出併壓迫神經傷害；又由被
    上訴人所駕車輛損害需72,258元修復費用之嚴重程度以觀，
    可見撞擊力道之大，益徵被上訴人承受劇烈撞擊與造成傷害
    間，具有相當因果關係。再者，被上訴人之職業常因法事儀
    式需長時間站立、誦經或跪拜磕頭，傷後多輔以項圈保護頸
    椎，以此方式處理殯葬儀式已恐喪家不願、於場合不宜，身
    體並負荷過重，即易再度受傷，醫囑且言須經復健治療，衡
    此情況，實難認被上訴人在傷害期間可從事工作。
三、上訴人於原審答辯略以：
    上訴人承認本件應負全部過失責任，並對刑事判決所認定之
    犯罪事實不爭執。惟依童綜合醫院100年6月13日函謂：「病
    患楊平福之頸椎椎間盤突出併神經壓迫應為受傷前即已存在
    之狀況，並非此次受傷所造成」等語，可知被上訴人之頸椎
    錐間盤突出併神經壓迫非本件事故所致，至於其因本件事故
    所受之頸部挫傷、右手挫傷、背部挫傷之傷害，顯然均無住
    院必要，故相關看護、醫藥、住院等費用上訴人即無庸賠償
    。又因被上訴人於本件事故所受傷害僅為頸部挫傷、右手挫
    傷及背部挫傷，顯然無礙其勞動能力，被上訴人請求勞動能
    力減少或喪失之賠償無理由。依本件被上訴人所受傷害，其
    得請求慰撫金之合理數額應為5,000元。
四、上訴人於本院補充陳述略以：
    依童綜合醫院上開函文可知，被上訴人所主張之「頸椎椎間
    盤突出併神經壓迫」傷害，非本件事故所致，亦不曾因而加
    重，原判決逕認舊疾加新傷會造成較常人嚴重之病痛，顯然
    乏據，有認定事實不依證據之違誤。又被上訴人其餘頸部、
    背部、右手、前胸、下背挫傷及右腕扭傷等傷害，因其係坐
    於車內間接受外力撞擊，直接接觸被上訴人身體造成挫傷者
    ，乃被上訴人汽車包覆減震材料之座椅，故非嚴重，無住院
    治療必要，亦未使被上訴人喪失全部或部分自理生活之能力
    。而童綜合醫院上開回函未剔除與車禍無關之醫療費用，復
    未說明被上訴人於住院期間需他人扶助生活、挫傷數月無法
    工作之原因，悖於常理及經驗法則，原判決採為判決依據，
    同有不適用法則之違誤。再者，被上訴人自稱從事殯葬禮儀
    工作，無一定雇主，即無固定工作收入，縱其確有喪失或減
    少勞動能力情形，亦應證明其主張之期間「有工可作」而無
    法作，其所稱之收入僅為投保金額，豈得採為每月收入證明
    ？本件被上訴人所受傷害僅為輕微挫傷，不影響行動，尚無
    庸長期追蹤復健治療，應認以1萬元為非財產上損害之補償
    即屬相當。
參、本件被上訴人起訴請求上訴人給付507,013元及自起訴狀繕
    本送達翌日起至清償日止，按年息百分之5計算之利息。經
    原審判命上訴人應給付被上訴人182,162元及自100年2月26
    日起至清償日止，按年息百分之5計算之利息；並駁回被上
    訴人其餘請求。上訴人就原審判命其應給付被上訴人超過1
    萬元本息部分提起上訴，其餘部分未據聲明不服；被上訴人
    就其敗訴部分亦未聲明不服，均已告確定。
肆、得心證之理由：
一、被上訴人主張：上訴人於99年5月21日21時許，在臺中市○
    ○區○○路1段附近之友人住處，飲用酒類後，已達不能安
    全駕駛動力交通工具之程度，仍於同日22時42分許，駕駛車
    牌號碼M3-4366號自用小客車上路，於同日22時52分許，行
    經臺中市○○區○○路與200巷口時，因不勝酒力，不慎自
    後追撞由被上訴人駕駛之車牌號碼0739-LH號自用小客車，
    致被上訴人受有頸部挫傷、背部挫傷、右手挫傷、前胸挫傷
    、右手腕扭傷及下背挫傷等傷害。嗣經警據報前往現場處理
    ，當場測得上訴人呼氣酒精濃度達每公升0.48毫克等事實，
    業經原法院99年度沙交簡字第593號刑事簡易判決認定在案
    ，並判處上訴人「陳金泉服用酒類，不能安全駕駛動力交通
    工具而駕駛，處有期徒刑參月，如易科罰金，以新臺幣壹仟
    元折算壹日。又因過失傷害人，處有期徒刑參月，如易科罰
    金，以新臺幣壹仟元折算壹日。應執行有期徒刑伍月，如易
    科罰金，以新臺幣壹仟元折算壹日。」復經原法院以99年度
    沙交簡上字第910號判決駁回檢察官上訴而確定，此有被上
    訴人所提出之交通事故現場圖、童綜合醫院醫師診斷書、檢
    察官聲請簡易判決處刑書及上開刑事判決等影本附卷為證（
    見原審卷第9至19頁）。上訴人於原審100年7月21日言詞辯
    論期日對上開刑事判決所認定之犯罪事實不予爭執，並承認
    就本件事故應負全部過失責任（見原審卷第67頁反面）。足
    認，上訴人確有上述酒駕追撞被上訴人車輛而過失肇事，致
    被上訴人受傷之侵權行為事實。
二、按因故意或過失，不法侵害他人之權利者，應負損害賠償責
    任；汽車、機車或其他非依軌道行駛之動力車輛，在使用中
    加損害於他人者，駕駛人應賠償因此所生之損害；不法侵害
    他人之身體或健康者，對於被害人因此喪失或減少勞動能力
    或增加生活上之需要時，應負損害賠償責任。不法侵害他人
    之身體、健康、名譽、自由、信用、隱私、貞操，或不法侵
    害其他人格法益而情節重大者，被害人雖非財產上之損害，
    亦得請求賠償相當之金額。民法第184條第1項前段、第191
    條之2前段、第193條第1項、第195條第1項前段分別定有明
    文。本件被上訴人上開所受傷害係因上訴人酒後駕車之過失
    行為所致，已如前述，被上訴人之傷害與上訴人之侵權行為
    間，自具有因果關係，上訴人即應就被上訴人所受損害負侵
    權行為損害賠償責任。上訴人雖抗辯：被上訴人之頸椎錐間
    盤突出併神經壓迫非本件事故所致，被上訴人傷勢無礙其勞
    動能力，其無須賠償被上訴人主張之看護、醫療、住院等費
    用云云。惟查，又被上訴人於99年5月21日晚間發生車禍受
    傷後，即至童綜合醫院急診，於99年5月22日經由急診住院
    接受治療，於99年5月31日始辦理出院，醫囑其宜門診持續
    追蹤治療等事實，此有童綜合醫院診斷書可憑（見原審卷第
    40頁）。另據原法院函詢童綜合醫院關於被上訴人因本件車
    禍所受傷勢及所支出醫護費用等問題，據童綜合醫院以100
    年6月13日函覆：「病患楊平福之『頸椎椎間盤突出併神經
    壓迫』應為受傷前即已存在之狀況，並非此次受傷所造成。
    其未繫安全帶對此次受傷之程度應無明顯影響，即使其有繫
    安全帶仍無法避免多處部位之挫傷。病患於本院門診自費項
    目費用為6265元，住院自費項目及費用16913元，合計23178
    元。其住院期間需他人扶助其生活，若聘看護全天一日為22
    00元。其無法工作之期間因人而異，通常數月」等語（見原
    審卷第56頁）。復經童綜合醫院以100年10月20日（100）童
    醫字第1371號函覆本院：「病患楊平福於99年5月21日之傷
    勢有住院治療之必要，其住院原因為頸椎有挫傷致四肢偏癱
    ，代表脊髓亦有損傷，此損傷與車禍受傷有關係。」等語（
    見本院卷第14頁）。綜上可知，被上訴人之「頸椎椎間盤突
    出併神經壓迫」雖為車禍前即已存在之宿疾，惟被上訴人確
    實因本件車禍受有頸椎挫傷，並導致四肢偏癱，代表其脊髓
    亦有損傷而有住院治療之必要。且人體各部生理結構功能相
    互影響，牽一髮而動全身，縱為局部之傷害，其對身體健康
    之影響亦當為全面性之考量，被上訴人因本件車禍所受傷勢
    包括「頸部」挫傷、背部挫傷、前胸挫傷及下背挫傷等傷勢
    ，其既有「頸椎椎間盤突出併神經壓迫」之舊疾，則頸椎能
    承受外力撞擊之耐受性自較常人為弱，於此車禍復遭上訴人
    車輛自後方追撞，使其「頸部」挫傷並導致四肢偏癱，舊疾
    加新傷，自會造成較常人為嚴重之病痛。且被上訴人於車禍
    發生後隨經醫師診斷需住院接受治療，住院期間需他人扶助
    其生活，出院後通常有數月期間無法工作；足見被上訴人確
    因上訴人過失追撞傷害行為，而支出上述童綜合醫院函所示
    醫療費用，住院期間有接受看護之必要，及出院後有數月期
    間無工作之損失。上訴人抗辯其無須賠償被上訴人主張之看
    護、醫療、住院費用及勞動能力損失云云，顯非可採。爰就
    被上訴人請求之各項損害賠償，逐一審酌如下：
（一）醫療費用：
      依前開童綜合醫院函，被上訴人因本件傷害自費支出之醫
      療費用合計達23,178元，被上訴人僅請求18,013元，自應
      准許。
（二）看護費用：
      按親屬代為照顧被害人之起居，固係基於親情，但親屬看
      護所付出之勞力並非不能評價為金錢，雖因二者身分關係
      而免除被害人之支付義務，惟此種基於身分關係之恩惠，
      自不能加惠於加害人。故由親屬看護時雖無現實看護費之
      支付，仍應比照一般看護情形，認被害人受有相當看護費
      之損害，命加害人賠償，始符民法第193條第1項所定增加
      生活上需要之意旨（最高法院99年度台上字第529號判決
      參照）。依前開童綜合醫院函及診斷書所示，被上訴人之
      傷勢有住院治療之必要，且其住院期間確需他人扶助其生
      活，若聘看護全天一日為2200元。則被上訴人主張其因本
      件事禍受傷於99年5月22日至99年5月31日住院10日，期間
      由親屬看護而受有相當於看護費之損害，進而請求相當於
      僱請10日看護、每日以2,000元計算、合計為2萬元費用，
      即有理由，應予准許。
（三）減少收入損害：
      被上訴人主張其從事殯葬禮儀之工作，平均月薪資為21,9
      00元之情，業據其提出台中縣殯禮服務職業工會會員參加
      勞工保險暨全民健保證明書（載明被上訴人之勞保投保薪
      資及健保投保薪資均為21,900元）為證（見原審卷第25頁
      ）；參以被上訴人為56年2月10日生，正值壯年，堪認其
      應有每月謀得21,900元之能力。至於被上訴人主張直至本
      件起訴時（100年1月31日），醫師仍建議其再持續治療2
      個月，並提出童綜合醫院診斷書為憑（見原審卷第24頁）
      ，進而謂其自受傷時（99年5月21日）起至醫師建議再治
      療2個月止，有10個月復健治療期間無法工作一節。經核
      卷童綜合醫院診斷書之內容，係記載「被上訴人經診斷有
      頸部挫傷、頸椎椎間盤突出併神經壓迫、前胸挫傷、右手
      腕扭傷、下背挫傷等病，因上述病因於神經外科住院（99
      年5月22日至99年5月31日），後於本院門診接受復健治療
      多次，目前仍有頸部疼痛活動受限現象，建議持續復健兩
      個月」等語。然接受復健治療及有頸部疼痛活動受限現象
      ，非即不能工作，僅得認工作效能或有減損之情形，被上
      訴人主張其有長達10個月期間完全無法工作、合計為219,
      000元之損失，尚難遽採。原審依上開童綜合醫院100年6
      月13日函覆內容，僅得認其有「數月」無法工作，因無法
      特定不能工作之具體期間，故此項損害應屬民事訴訟法第
      222條第2項所定「當事人已證明受有損害而不能證明其數
      額或證明顯有重大困難者」之情形，爰依同項「法院應審
      酌一切情況，依所得心證定其數額」之規定，審酌被上訴
      人所受傷勢及其後續就醫狀況，與其所從事職業工作性質
      等一切情形，定被上訴人此部分之損害數額為10萬元，自
      屬適當。
（四）精神慰撫金：
      按不法侵害他人之身體、健康、名譽、自由、信用、隱私
      、貞操、或不法侵害其他人格法益而情節重大者，被害人
      雖非財產上之損害，亦得請求賠償相當之金額，民法第19
      5條第1項定有明文。所謂相當，應斟酌雙方身分資力、實
      際加害程度及其影響是否重大，及被害者之身分地位與加
      害人經濟狀況等關係定之（最高法院47年台上字第1221號
      、51年台上字第223號判例意旨參照）。爰審酌上訴人無
      視政府長期宣導並嚴格取締酒後駕車之公共危險行為，仍
      為醉態駕車行為而追撞被上訴人車輛肇事，致被上訴人受
      有上述多處傷害，並因而住院10日；被上訴人係高職肄業
      ，從事殯葬業，上訴人係高職肄業，從事司機工作；兩造
      名下財產及所得情形詳如卷附稅務電子閘門財產、所得調
      件明細表所示等情（見原審卷第30頁），認被上訴人得請
      求之精神慰撫金以10萬元為適當。
（五）以上各項加總結果，被上訴人得請求上訴人賠償之金額為
      238,013元（計算式：18,013元＋20,000元＋100,000元＋
      100,000元）。
三、末按，強制汽車責任保險法第32條規定：「保險人依本法規
    定所為之保險給付，視為被保險人損害賠償金額之一部分；
    被保險人受賠償請求時，得扣除之。」被上訴人因本件事故
    已受領55,851元之強制汽車責任保險之保險給付（見原審卷
    第67頁反面），故被上訴人向上訴人請求損害賠償時，應予
    扣除。經扣除後，被上訴人得請求上訴人賠償之金額為182,
    162元。
四、綜上所述，被上訴人依侵權行為法律關係，請求上訴人給付
    182,162元及自起訴狀繕本送達之翌日即100年2月26日起至
    清償日止按年息百分之5計算之遲延利息，為有理由，應予
    准許。原審判命上訴人如數給付，並就被上訴人勝訴部分依
    職權宣告假執行及依上訴人陳明酌定相當擔保金額為准免假
    執行之宣告，於法並無不合。上訴意旨指摘原判決不當，求
    予廢棄改判，為無理由，應予駁回其上訴。
五、本件事證已臻明確，兩造其餘陳述與舉證，經審酌後，認於
    判決結果不生影響，無予逐一論述之必要，附此敘明。
六、據上論結，本件上訴為無理由，依民事訴訟法第449條第1項
    、第78條，判決如主文。
中    華    民    國   100    年    12    月    27    日
                民事第二庭    審判長法  官  邱森樟
                                    法  官  蔡秉宸
                                    法  官  翁芳靜
以上正本係照原本作成。
不得上訴。
                                    書記官  粘銘環
中    華    民    國   100    年    12    月    27    日
                                                      Ｓ